臺灣臺南地方法院刑事判決　　　　　　　95年度訴字第1554號
公　訴　人　臺灣臺南地方法院檢察署檢察官
被　　　告　丙○○○
選任辯護人　彭冀湘律師
上列被告因強盜案件，經檢察官提起公訴（九十五年度偵字第一
四二二二號），本院判決如下：
    主  文
丙○○○竊盜，因脫免逮捕，而當場施以強暴，處有期徒刑伍年
陸月。
    事  實
一、丙○○○見甲○○年紀老邁，遂意圖為自己不法之所有，於
    民國九十五年九月十三日十四時許，佯裝欲問候甲○○是否
    已用餐，利用甲○○在其位於臺南縣官田鄉渡頭村二三三號
    （起訴書誤載為一三三號）住處外小便之際，未經允許即進
    入甲○○上開住處臥室內（侵入住宅部分未據告訴），並自
    甲○○之衣服內竊取新台幣七千元得手，嗣經甲○○自外返
    回住屋內發現上情，為阻攔丙○○○逃逸離去，乃與丙○○○發生拉扯，並將上開七千元搶回，詎丙○○○為脫免逮捕
    ，竟當場施強暴而咬傷甲○○之右手掌，並以手掐住甲○○
    之脖子（傷害部分未據告訴）而使甲○○達難以抗拒之程度
    ，甲○○亦於掙扎過程中，將丙○○○所配戴之金項鍊乙條
    扯落在地，嗣丙○○○乘隙逃逸，經甲○○報警處理後，始
    為警循線查獲上情。
二、案經臺南縣警察局麻豆分局報告臺灣臺南地方法院檢察署檢
    察官偵查起訴。
    理  由
壹、程序方面：
一、證人甲○○於警詢時所為之陳述，為被告以外之人於審判外
    之言詞陳述，依刑事訴訟法第一百五十九條第一項之規定，
    前開陳述原則上均不具證據能力；惟證人甲○○已於九十六
    年七月一日死亡，有戶籍謄本一份在卷可按，則依刑事訴訟
    法第一百五十九條之三第一款得作為證據之要件，除證人於
    審判中死亡以外，仍需具備「證明犯罪事實之存否所必要」
    及「具有可信之特別情況」二要件，經查：(1)證人甲○○證
    述之主要內容為被告本案犯罪事實，其供述之內容應係為證
    明被告犯行不可或缺之證據，則其於警局所為之供述內容已
    符合傳聞法則例外必要性之意義。(2)所謂可信性之情況保證
    ，乃指某供述倘在特別可置信之狀況下所為時，縱不在法官
    面前為其供述，或縱不給對方當事人有行反對詢問之機會，
    因其供述有虛偽之危險性本為不高，故可作為證據。證人甲○○供稱於掙扎過程中，將被告所配戴之金項鍊乙條扯落等
    語，而該條金項鍊確係被告所有，並經被告領回在卷，有贓
    物認領保管單一紙在卷可憑，核與證人甲○○所述相符，已
    足使本院確信證人甲○○於警局所為上開供述內容應屬真實
    ，而符合可信性情況保證要件。綜上所述，依據刑事訴訟法
    第一百五十九條之三第一款之規定，具有證據能力。
貳、實體方面：
一、訊據被告丙○○○對於伊於民國九十五年九月十三日十四時
    許，未經被害人允許，進入被害人位於臺南縣官田鄉渡頭村
    二三三號住處內，當時被害人未在屋內，嗣被害人自外返回
    住屋內，與伊發生拉扯，伊當場咬傷被害人之右手掌，並以
    手掐住被害人之脖子，致被害人受有右手磨損或擦傷之傷害
    ，被害人於掙扎過程中，將伊所配戴之金項鍊乙條扯落在地
    之事實均坦承不諱，並有金項鍊照片、財團法人台灣基督長
    老教會新樓醫院診斷証明書、破獲丙○○○準強盜案現場圖
    、扣押書及贓物認領保管單各一紙在卷足稽，堪信為真實。
    惟被告矢口否認有何強盜犯行，辯稱：伊與甲○○熟識，並
    時常攜帶食物至被害人上揭住處內供被害人食用，經常自由
    出入被害人住處，被害人係因失智症及猜疑心，誤將被告在
    幫被害人整理床鋪，而認被告偷竊云云。經查：
  (一)審酌被害人住所前有一小階梯，上階梯後即可看見被害人小
    便之位置，需推開紗門方得進入被害人家中客廳，如未順手
    將該紗門關上，由紗門自動關閉會發出極大之碰撞聲響，被
    害人客廳內擺放茶几二張、椅子三人座一張、一人座四張，
    由客廳進入被害人臥室有一喇叭鎖門，臥室空間相當狹小等
    情，有本院九十六年一月十二日勘驗筆錄及現場圖一份在卷
    可稽。被告既辯稱知情被害人在門外小便，卻猶進入被害人
    家中，且順手將紗門帶上，以避免該紗門因自動關閉所發出
    之碰撞聲響，使被害人毫不知情被告已進入其家中，其進入
    被害人家中之動機誠屬可疑。再者，被害人家中客廳既有擺
    放茶几二張、椅子三人座一張、一人座四張，由客廳進入被
    害人臥室亦有一喇叭鎖門，以被害人家中之陳設及動線觀之
    ，均顯見被害人有意區隔招待客人之客廳及私密之臥室空間
    ，即便被告因被害人在門外小便，羞於知會而逕自進入被害
    人家中，然被告進入客廳後大可在客廳處之座椅上等待被告
    ，卻捨此而不為，且被告為一中年已婚女子，當知男女相處
    分際，苟非確有竊盜之目的，焉有逕行進入一般人皆認為極
    為隱私之臥室之理？
  (二)被害人於九十五年九月十四日十一時三十分警詢中證述：我
    於九十五年九月十三日十四時許到門口圍牆處上廁所小便後
    返回屋內，發現屋內有一名女子突然出現在屋內臥房並坐在
    房間內床鋪上，我問他幹什麼？並發現該女子將千元新台幣
    鈔票拿於手上，看到我時，便要將該錢塞進口袋，我立即問
    該女子為何偷我的錢，該女子見狀後要離開該處遭我阻止，
    雙方進而拉扯，該女子咬傷我右手掌更以手掐住我的脖子，
    該女子在掐住我脖子同時，他配戴在脖子上之項鍊一條被我
    拉扯掉，而我則被他推倒在臥房內床上，他就逃走了，該名
    女子我不知道她的姓名，之前見過面只知道她也是住在官田
    鄉渡頭村，她的丈夫從事駕駛計程車為業。除新台幣七千元
    被她搶走外，沒有其他財物損失。該七千元我有再搶回來等
    語。另於同日十三時十分警詢中證述：被告經我指認就是於
    侵入我住宅偷竊變搶之女子，我當時被被告偷走並捉住在被
    告手上的錢大約有七千元，當時被被告偷走的錢有被我搶回
    來等語。顯見被害人在發生本案初始僅知被告之先生以駕駛
    計程車為業，並不識被告為何人？經警查獲被告並供被害人
    指認後始確定被告之人，又被告之夫即證人乙○○亦到庭結
    證稱：我載被害人的時候，因為被害人坐前面，被告坐後面
    ，所以比較少聊天等語，顯見被害人與被告之來往並不深入
    ，被害人對被告之印象並不深刻，方未能在案發時隨即指認
    被告。從而，被告辯稱與甲○○熟識，並經常自由出入被害
    人住處云云，顯係子虛。另被害人甲○○於偵查中到庭結證
    稱：我在警察局陳述的筆錄都是實在的，我當時看到被告時
    ，她是從我的衣服拿出錢來，我發現後要把我的錢拿回來，
    被告有反抗，被告掐我的脖子我才把她戴的鍊子扯掉，當時
    就只有被告一人，我沒看到她有帶什麼兇器，她沒有告訴我
    說要進去我的屋子，我也不同意她進去，她也沒有說要帶給
    我東西，也沒有問我說要吃什麼，他以前也沒有買過東西給
    我吃過等語。審酌被告當時已八十三歲高齡，而歷次陳述均
    能互符一致，就細節部分亦都描述綦詳，苟非確有其事，實
    無法陳述如此之明確之理。被害人雖經醫師診斷疑有輕度失
    智，記憶力屬短期欠佳等症狀，但被害人記憶力短期欠佳之
    狀況乃對最近發生之情事容易遺忘等情，有財團法人奇美醫
    院柳營分院九十六年一月二十四日奇院柳醫字第四一六一號
    函覆在卷可查。被害人既有短期記憶力欠佳之情形，但於案
    發後歷次陳述卻均屬一致，而未有短期記憶遺忘之情形，顯
    見本案確實發生並令被害人印象深刻而不至遺忘，故尚難因
    被害人年事已高並有輕度失智，記憶力屬短期欠佳等症狀而
    驟為利於被告之認定。
  (三)被告於警詢中陳稱：我是要看看被害人有無吃飯才進入他的
    住處，我進屋時有看到被害人坐在在門口椅子上，但我並未
    跟他打招呼。我看到被害人在屋外小便因此未與他打招呼。
    我有進入甲○○住處並到臥房內，我只有看見他房間內衣服
    而已，我並未拿他的錢，我沒有以手掐住被害人脖子云云。
    另於偵查中陳述：本來我是要問候被害人是否需要吃的東西
    ，我是靜悄悄的進去，沒有出聲音。我進去時被害人他在外
    面小便，我不好意思叫他，所以才先入內等他云云。最後於
    本院準備程序及審理中辯稱：我進入被害人之房間幫他整理
    枕頭布，我沒有在門外等被害人是因為我想給他一個驚喜，
    因為我先生說被害人很久沒有叫車所以叫我過去關心被害人
    云云。經查：被告就進入被害人家中房間之目的及進入當時
    被害人所在之位置等節前後供述均不一致。而證人即被告之
    配偶乙○○到庭結證稱：九十五年九月十三日下午被告到被
    害人家中我不知情，該日前兩天左右我記得有載過被害人，
    一般都是被害人十幾天沒有叫車我才會叫被告去關照他，案
    發當日我沒有叫被告到被害人家中等語，亦足徵被告辯稱因
    為我先生說被害人很久沒有叫車所以叫我過去關心被害人云
    云為不實在。又被害人房間臥室內所擺設之書桌上置有餅乾
    桶二盒、鏡子、棉花棒、面紙、藥包、筆及桌曆記事本、眼
    鏡，桌子擺設尚稱整潔並無凌亂不堪之情形，而且電話以毛
    巾覆蓋以避免灰塵，屋後廚房處內有冰箱、餐桌、洗衣機、
    瓦斯爐、流理台及碗櫃，依現狀可認被害人均有使用，廚房
    內亨調用具擺設整齊，均非常乾淨等情，有本院九十六年一
    月十二日勘驗筆錄及現場圖一份在卷可稽。由被害人之居家
    擺設可見被害人起居相當整潔、乾淨，縱認被害人主觀上因
    本院到其家中勘驗，基於禮貌始刻意整理，亦可認為被害人
    有維持其居家整潔之能力，實無如被告所辯稱需被告進入被
    害人之房間為其整理枕頭布之必要。又被告辯稱未在門外等
    被害人是因為想給被害人一個驚喜云云，實與常情相違，綜
    上應認被告所辯實難以採信，而未足為有利被告之認定。
  (四)按刑法第三百二十九條之規定，旨在以刑罰之手段，保障人
    民之身體自由、人身安全及財產權，免受他人非法之侵害，
    以實現憲法第八條、第二十二條及第十五條規定之意旨。立
    法者就竊盜或搶奪而當場施以強暴、脅迫者，僅列舉防護贓
    物、脫免逮捕或湮滅罪證三種經常導致強暴、脅迫行為之具
    體事由，係選擇對身體自由與人身安全較為危險之情形，視
    為與強盜行為相同，而予以重罰。至於僅將上開情形之竊盜
    罪與搶奪罪擬制為強盜罪，乃因其他財產犯罪，其取財行為
    與強暴、脅迫行為間鮮有時空之緊密連接關係，故上開規定
    尚未逾越立法者合理之自由形成範圍，難謂係就相同事物為
    不合理之差別對待。經該規定擬制為強盜罪之強暴、脅迫構
    成要件行為，乃指達於使人難以抗拒之程度者而言，司法院
    大法官釋字第六三０號解釋可資參照。審酌被害人於本案發
    生時已八十三歲，其生活起居仰賴柺杖行走並體弱多病等情
    ，有相片一幀及中央健康保險局南區分局函二份在卷足證，
    此外，證人即被告之配偶乙○○亦到庭結證稱：被害人行動
    不方便，走路需要人攙扶，撞到就會跌倒等語，顯見被害人
    體弱之情甚而無力抵擋通常之力量。另被告亦自承：「（問
    當時如果沒有咬甲○○，是不是就沒有辦法脫身？）答：是
    的，我要咬他的手，讓他的手放開，我才能夠離開。」「（
    問甲○○是在何種情況下扯下你所戴的項鍊？）答：我先咬
    他，他才扯下我的項鍊。」「（問甲○○能夠扯下你的項鍊
    ，當時你們兩個靠很近？）答我們當時兩個很近。」「（問
    你當時為什麼要掐住甲○○的脖子？）答：因為他當時一直
    拉扯我，所以我才會掐他的脖子。」等語，足徵被告乃為脫
    身而咬被害人手部並掐住被害人之頸部，凡此足認被告並非
    僅為消極掙脫，確有積極施以強暴之行為，而達使人難以抗
    拒之程度。
  (五)綜上所述，本件事證明確，被告上述犯行堪以認定，應予依
    法論科。
二、按刑法準強盜罪，係以竊盜或搶奪為前提，在脫免逮捕之情
    形，其竊盜或搶奪既遂者，即以強盜既遂論，如竊盜或搶奪
    為未遂，即以強盜未遂論（最高法院六十八年臺上字第二七
    七二號判例意旨參照）。被告既將竊得之新台幣七千元握取
    在手中而處於可管領支配之情形，顯已構成竊盜既遂。是核
    被告所為，係犯刑法第三百二十九條、第三百二十八條第一
    項之準強盜罪。爰審酌被告不知敬老尊賢，反對八旬老者施
    以犯罪，犯後狡言否認犯行，毫無悔意，犯後態度不佳，惟
    其犯罪所得利益非大，並參酌被告犯罪之動機、目的、犯罪
    之手段、智識程度、被害人甲○○因而所受之傷害等一切情
    狀，判處如主文所示之刑，以示懲3儆。
據上論斷，應依刑事訴訟法第二百九十九條第一項前段、刑法第
三百二十九條、第三百二十八條第一項，判決如主文。
本案經檢察官丁○○到庭執行職務
中　　華　　民　　國　　96　　年　　10　　月　　11　　日
　　　　　　　　　刑事第六庭    審判長法　官  張瑛宗
                                      法  官  孫淑玉
                                      法  官  黃莉莉
以上正本證明與原本無異
如不服本判決應於收受本判後十日內向本院提出上訴書狀，並應
敘述具體理由。如未敘述上訴理由者，應於上訴期間屆滿後二十
日內向本院補提理由書狀（均須按他造當事人之人數附繕本）「
切勿逕送上級法院」。
  　　　　　　　　　　　　　　　      書記官　許哲萍
中　　華　　民　　國　　96　　年　　10　　月　　12　　日
附錄本案論罪科刑法條全文：
中華民國刑法第三百二十九條
（準強盜罪）
竊盜或搶奪，因防護贓物、脫免逮捕或湮滅罪證，而當場施以強
暴脅迫者，以強盜論。
